【裁判字號】    90,上,3
【裁判日期】    900301
【裁判案由】    損害賠償
【裁判全文】
臺灣高等法院民事判決            九十年度上字第三號
    上  訴  人  泰俞股份有限公司
    法定代理人  乙○○
    訴訟代理人  郭明仁律師
    被  上訴人  臺灣電力股份有限公司
    法定代理人  甲○○
    訴訟代理人  黃柏夫律師
                黃帥升律師
    複  代理人  林一德律師
右當事人間損害賠償事件，上訴人對於民國八十九年十月十七日臺灣臺北地方法院八
十九年度訴字第一七八九號第一審判決提起上訴，本院判決如左：
    主      文
上訴駁回。
第二審訴訟費用由上訴人負擔。
    事      實
甲、上訴人方面：
  一、聲明：
    (一)原判決廢棄。
    (二)被上訴人應給付上訴人新台幣（下同）四百二十二萬零五百七十元，及自民國
      八十五年三月一日起至清償日止按年息百分之五計算之利息。
    (三)第一、二審訴訟費用由被上訴人負擔。
    (四)願就(二)提供擔保請准宣告假執行。
  二、陳述：除與原判決記載相同者外，補陳：
    (一)臺灣臺北地方法院（下簡稱執行法院）八十四年民執全地字第三五○四號執行
      命令，並未具體指出：扣押已應屆清償期之工程款，未屆清償期之工程不在此
      限，而只是在前開債權範圍內不得向第三人收取該項債權或為其他處分，該第
      三人亦不得向債務人清償，即應解為：執行命令存續期間，均不得由訴外人俊
      樺營造股份有限公司（下簡稱俊樺公司）及被上訴人為收取或清償行為。被上
      訴人於異議狀中表明：「在逐一結案後，即可提供原審法院扣押」，則在條件
      「逐一結案」成就時，被上訴人即應受該扣押命令之拘束，故被上訴人所提出
      之異議狀雖有異議之形式，惟實質上並未表示異議，僅表示附有條件之給付而
      已，自不生異議之效力。縱然執行法院於八十四年十二月二十九日通知上訴人
      ：「向本處為起訴之證明，逾期即撤銷前發執行命令結案」，上訴人嗣於八十
      五年一月六日、二十九日向執行法院表明對訴外人俊樺公司債權存在之事實，
      上訴人自毋庸起訴，且上訴人聲請續為扣押，執行法院遂未將扣押命令撤銷。
      又所謂「逾期即撤銷前發執行命令」，並非以該通知即生撤銷效力，依現行強
      制執行法第一百二十條第三項規定，對於法院所發執行命令尚需第三人聲請始
      得撤銷，而修正前強制執行法並無任何規定，足見執行法院不得依職權撤銷該
      扣押命令，故上開扣押命令迄今仍有效存在。
    (二)被上訴人與訴外人俊樺公司均接獲執行法院之扣押命令，且明知該扣押命令尚
      未撤銷，被上訴人竟故意違反扣押命令之行為向俊樺公司清償工程款，致上訴
      人原可執行俊樺公司之債權無法執行，造成上訴人受有對俊樺公司全部債權之
      損害。
  三、證據：援用原審提出之證據。
乙、被上訴人方面：
  一、聲明：
    (一)上訴駁回。
    (二)訴訟費用由上訴人負擔。
  二、陳述：除與原判決記載相同者外，補陳：
    (一)執行法院八十四年十二月十一日北院八十四民執全地字第三五○四號執行命令
      送達被上訴人時，訴外人俊樺公司雖承攬被上訴人四項工程，惟或有尚未完成
      工作者，或有其他如違約逾期竣工等妨礙其請求情事存在者，則依最高法院五
      十八年度台上字第三三七四號、八十六年度台上字第三七八五號判決意旨，扣
      押命令送達時，被上訴人對俊樺公司之給付報酬義務或俊樺公司對被上訴人之
      承攬報酬請求權並不存在，被上訴人對俊樺公司之給付報酬義務既發生於扣押
      命令送達後，自非上開扣押命令效力所及。是故，被上訴人對俊樺公司所為之
      清償，並未侵害上訴人之任何權利。縱被上訴人之清償行為確侵害上訴人對俊
      樺公司之債權，惟債權亦不屬於民法第一百八十四條保護之「權利」，上訴人
      自不得依民法第一百八十四條規定請求被上訴人負損害賠償責任。
    (二)被上訴人於接獲扣押命令後，隨即於法定期限內，依強制執行法第一百一十九
      條第一項規定聲明異議，於異議狀中除已明確表示訴外人俊樺公司於執行法院
      為扣押時對被上訴人並無債權存在外，另善意主動附帶表明將來工程結算，俊
      樺公司對被上訴人有任何尾款債權，執行法院得另外再發扣押命令。被上訴人
      信賴執行法院所為「逾期即撤銷前發執行命令結案」之通知指示，認為該扣押
      命令已不存在，方對俊樺公司為清償，故被上訴人並無侵害上訴人權利之主觀
      上「故意」或「過失」。
    (三)上訴人主張：伊認為被上訴人所提之聲明異議狀僅係附條件之異議，所以未起
      訴云云，惟依強制執行法第一百一十九條有關異議之種類，從無所謂「附條件
      之異議，顯見上訴人就「異議不實」之認知與法律規定有差距。若上訴人無法
      律上認知錯誤，而於期限內起訴，則被上訴人即知悉訴訟已繫屬，亦不致誤解
      扣押命令已被撤銷，而向俊樺公司為清償之行為，故上訴人亦應就本件損害之
      發生，負與有過失之責任。
  三、證據：除援用原審提出之證據外，補提最高法院二十三年台上字第一０七號判
      例及七十五年度台上字第四六二號、七十六年度上字第一五八號、七十八年度
      台上字第二一三０號判決等件為證。
丙、本院依職權調閱臺北地方法院八十四民執全地字第三五○四號、八十九年度執字
    第二六○七號民事執行卷宗。
    理      由
一、上訴人起訴主張：因訴外人俊樺公司積欠伊工程款，於伊對俊樺公司起訴前，查
    悉俊樺公司承攬被上訴人工程有工程款債權，乃向執行法院聲請就俊樺公司對於
    被上訴人之工程款債權予以扣押，經執行法院以八十四年十二月十一日北院八十
    四民執全地字第三五○四號執行命令，就俊樺公司對被上訴人之工程款債權四百
    二十一萬及執行費一萬零五百七十元範圍內禁止俊樺公司收取，亦禁止被上訴人
    對俊樺公司清償。詎被上訴人未依該扣押命令將俊樺公司對於被上訴人之工程款
    債權予以扣押，反向俊樺公司清償工程款，致伊對於俊樺公司債權收取無著，爰
    依民法第一百八十四條侵權行為之規定，請求判命：被上訴人應給付四百二十二
    萬零五百七十元及自八十五年三月一日起算之法定遲延利息等情。
    被上訴人則以：於執行法院之扣押命令送達於伊時，俊樺公司對於伊之工程款債
    權尚未存在，故伊其後對俊樺公司之清償行為並未侵害上訴人任何權利；縱認伊
    之清償行為侵害上訴人對俊樺公司之債權，惟因債權不屬民法第一百八十四條保
    護之「權利」。伊信賴執行法院所為「逾期即撤銷前發執行命令結案」之通知指
    示，認為上開扣押命令已不存在，因而對俊樺公司為清償，於主觀上並無侵害上
    訴人權利之故意或過失。且伊依法聲明異議後，上訴人未對伊起訴，致伊認為扣
    押命令已撤銷，可見上訴人對損害之發生應負與有過失之責任等語，資為抗辯。
二、查上訴人於八十四年十二月間以俊樺公司積欠其工程款債權為由，向臺灣臺北地
    方法院聲請假扣押，嗣經上訴人提供擔保後聲請假扣押保全執行，經該院於八十
    四年十二月十一日發北民執全地字第三五○四號執行命令：「就俊樺公司對於被
    上訴人之工程款債權，在四百二十一萬元及執行費用一萬零五百七十元之範圍，
    予以扣押，禁止俊樺公司對被上訴人收取，亦禁止被上訴人對俊樺公司清償」，
    被上訴人於收到前開執行命令後於八十四年十二月二十二日具狀聲明異議，執行
    法院以八十四年十二月二十九日北院八十四執全地字第三五○四號民事執行處通
    知，通知上訴人：被上訴人對扣押命令聲明異議，如認為不實時，得向管轄法院
    提起訴訟等語，惟其後上訴人並未依強制執行法第一百二十條規定向管轄法院起
    訴；其後，上訴人與俊樺公司間給付工程款之訴訟事件，經最高法院於八十八年
    九月二十三日判決俊樺公司應給付原告三百七十七萬二千六百一十二元及自八十
    五年三月一日起算之法定遲延利息部分確定在案，上訴人因而於八十九年一月二
    十七日持上開確定部分之執行名義，向執行法院聲請對俊樺公司強制執行（八十
    九年度執字第二六０七號），嗣經執行法院以八十九年一月三十一日北院文八十
    九民執地字第二六○七號民事執行命令，就俊樺公司對於被上訴人之工程款債權
    再發扣押命令，被上訴人即於八十九年二月十日以其與俊樺公司間之承攬契約業
    已履行完畢為由聲明異議。另上訴人與俊樺公司間給付工程款事件，再經本院於
    八十九年三月十五日以八十八年度上更(一)字第四三０號判決俊樺公司應再給付上
    訴人五十六萬元及自八十五年三月一日起算之法定遲延利息，上訴人再持此確定
    判決為執行名義，向執行法院聲請強制執行（八十九年度執字第七六○五號），
    共計上訴人對於俊樺公司有四百三十三萬二千六百十二元及自八十五年三月一日
    起算之利息債權。再被上訴人確於上開扣押令送達後，清償工程款予俊樺公司（
    詳細金額及日期，如原審卷八五至八七頁所示）等事實，有執行法院之八十四年
    十二月十一日北院八十四民全地字第三五０四號執行命令、被上訴人八十四年十
    二月二十二日聲明異議狀、執行法院八十四年十二月二十九日通知、付款紀錄等
    件在原審卷內可參（原審卷廿九至三四、八五至八七頁），並經本院依職權調上
    開民事執行卷宗查證屬實，復為兩造所不爭，應堪信為真實。
三、被上訴人辯陳：前開執行法院八十四年十二月十一日之扣押令送達時，俊樺公司
    對伊之承攬報酬請求權並未存在，故假扣押客體並不存在云云。惟觀之被上訴人
    於八十四年十二月二十二日提出之「聲明異議狀」陳明：「俊樺公司所承攬之工
    程有『台中區處辦公大樓建築工程」、『新營區處辦公大樓建築工程』、『台南
    區處辦公大樓建築工程』、『台南區處配電中心建築工程』等四件工程，因上述
    四工程承攬合約中均訂有開工後每月月底由被告按完成數量核計工程款之百分之
    九十五（或百分之九十）及經正式驗收合格並由俊樺公司辦妥工程保固保證及領
    得建築執照後結付尾款之規定，並另訂有違約逾期竣工等罰則，『台中區處辦公
    大樓建築工程』因驗收後之補修工作逾期，按約定應計算違約金；『新營區處辦
    公大樓建築工程』目前已完工，尚有工程尾款約六百萬元未給付，然因工程逾期
    完工，尚有逾期違約金待核算；『台南區處辦公大樓建築工程』及『台南區處配
    電中心建築工程』目前均施工中，施工進度分別為百分之六十及百分之二十，如
    將每月核付之工程款予以扣押，俊樺公司可能因無法支付材料及工資款而導致工
    程進度落後：：：准予上述四工程逐一結案後，陸續就可支付俊樺公司之尾款在
    執行扣押金額範圍內提供鈞院扣押」等語（原審卷三二、三三頁），可見：於執
    行法院之扣押令送達時，俊樺公司就承攬被上訴人之「台中區處辦公大樓建築工
    程」及「新營區處辦公大樓建築工程」均已完工，俊樺公司對於被上訴人確有已
    屆期之承攬報酬請求權存在，僅數額因尚須扣違約金而未確定。再依被上訴人提
    出之工程款付款紀錄（原審卷八五至八七頁），被上訴人於八十五年一月十三日
    就「台南區處辦公大樓建築工程」給付俊樺公司第二十一期工程款七百三十七萬
    一千元，於八十五年一月五日就「台南區處配電中心建築工程」給付俊樺公司一
    百八十七萬九千元，而俊樺公司承攬被上訴人之前述四項工程，均係每月月底由
    被上訴人按完成數量核計工程款之百分之九十五（或百分之九十），被上訴人既
    於嗣後之八十五年一月間即給付上開款項予俊樺公司，益見於八十四年十二月間
    執行法院之扣押命令送達時，俊樺公司已有可計價之完成工作部分，僅金額尚未
    核定而已，故被上訴人所辯，顯不可採。
四、按債權人得就債務人對於第三人之金錢債權為執行，執行法院應發扣押、收取及
    支付轉給之執行命令，此執行命令應送達於債務人、第三人，第三人若不承認債
    務人之債權存在或於數額有爭議時，應於接受法院命令後十日內提出書狀，向執
    行法院聲明異議，債權人對於第三人之聲明認為不實時，得向管轄法院提起訴訟
    ，並通知債務人，此為修正前強制執行法第一百十五條、第一百十八條、第一百
    十九條第一項及第一百二十條所明訂。查本件執行法院於八十四年十二月十一日
    發扣押令，嗣被上訴人於八十四年十二月二十二日具狀聲明異議，執行法院通知
    被上訴人聲明異議之事宜，惟上訴人並未對被上訴人起訴，則上開扣押之執行命
    令是否仍有效存在？依八十五年九月十七日修正之強制執行法第一百二十條第三
    項規定：「債權人未於前項規定期間內為起訴之證明者，執行法院得依第三人之
    聲請，撤銷所發執行命令」，可知：債權人雖未依法對第三人起訴，第三人得向
    執行法院聲請撤銷執行命令，惟於執行法院撤銷執行命令前，該執行命令仍有效
    存在，故被上訴人認上訴人未對伊起訴，該執行命令即撤銷而不存在云云，顯然
    有所誤解。續查本件被上訴人雖曾於八十九年一月六日具狀聲請撤銷前開執行命
    令，執行法院並於八十九年一月二十日通知上訴人有關被上訴人聲請撤銷執行命
    令之旨，命上訴人提出起訴之證明，惟因上訴人於八十九年一月二十七日持其對
    俊樺公司之執行名義，向執行法院聲請強制執行（八十九年度執字第二六○七號
    ），執行法院遂調閱八十四年度民執全地字第三五○四號之假扣押保全執行卷宗
    併案執行，執行法院並無撤銷八十四年十二月十一日北院八十四民執全地字第三
    五○四號之執行命令等情，業據本院依職權調前揭民事執行卷宗查閱屬實。上開
    執行命令既未經執行法院撤銷，則依上說明，該執行命令迄今仍有效存在，至為
    灼然。
五、本件執行法院之八十四年十二月十一日執行命令迄今仍有效存在，已如前述，惟
    被上訴人未遵執行命令就俊樺公司之債權予以扣押，仍清償予俊樺公司，是否如
    上訴人所述致伊受有債權收取無著之損害，而符合侵權行為之要件？
  (一)按關於侵權行為損害賠償請求權，應以被害人實際上受有損害為要件之一。查執
    行法院上開八十四年十二月十一日執行命令，係基於假扣押裁定所為之保全程序
    ，僅具有保全意義，在上訴人另行取得命債務人俊樺公司給付之執行名義前，並
    無強制債務人俊樺公司給付或向被上訴人發收取命令之法律地位。雖上訴人其後
    取得命俊樺公司為給付之執行名義，並向執行法院聲請強制執行（八十九年度執
    字第二六０七、七六０五號），執行法院並已調假扣押卷宗併案執行，惟執行法
    院僅只於再發扣押命令，並未核發收取或移轉命令，亦即上訴人尚無收取或請求
    俊樺公司移轉對被上訴人債權之地位。況且，債權經扣押後，第三債務人於扣押
    命令效力存續期間，不得向債務人清償，違反者，第三債務人不得以其清償對抗
    執行債權人，因此本件被上訴人違反前揭扣押命令所為清償之行為，本不得對抗
    上訴人，此時上訴人仍得依強制執行程序，向執行法院聲請核發收取或移轉命令
    ，以滿足其對於俊樺公司債權之執行，故上訴人並無損害可言。
  (二)又上訴人業已取得對於俊樺公司共計四百三十三萬二千六百十二元及自八十五年
    三月一日起算之法定遲延利息之確定判決執行名義，此債權不因被上訴人對於俊
    樺公司有無清償而受任何影響，上訴人依法仍得向俊樺公司求償，故上訴人之債
    權亦無實際上之損害。
六、綜上所述，被上訴人雖有違反執行法院八十四年十二月十一日之扣押令，清償工
    程款債權予俊樺公司之情事，惟上訴人迄今並無任何實際上損害，則上訴人基於
    侵權行為之規定，請求被上訴人賠償四百二十二萬零五百七十元及自八十五年三
    月一日起算之法定遲延利息，即屬無據，不應准許，其假執行之聲請亦失所附麗
    ，應併予駁回。原審為上訴人敗訴之判決，及駁回其假執行之聲請，並無不合，
    上訴論旨指摘原判決不當，求予廢棄改判，為無理由，應予駁回。
七、本件事證已臻明確，則兩造其餘攻擊防禦方法，核與結論不生影響，爰不一一論
    述；另上訴人聲請再開辯論，亦無必要，併此敘明。
八、據上論結，本件上訴為無理由，依民事訴訟法第四百四十九條第一項、第七十八
    條，判決如主文。
中      華      民      國    九十    年      三      月        一      日
                                  民事第四庭
                                      審判長法  官  李  瓊  蔭
                                            法  官  楊  豐  卿
                                            法  官  林  金  吾
右正本係照原本作成。
如不服本判決，應於收受送達後二十日內向本院提出上訴書狀，其未表明上訴理由者
，應於提出上訴後二十日內向本院補提理由書狀（均須按他造當事人之人數附繕本）
上訴時應提出委任律師或具有律師資格之人之委任狀；委任有律師資格者，另應附具
律師及格證書及釋明委任人與受任人有民事訴訟法第四百六十六條之一第一項但書或
第二項（詳附註）所定關係之釋明文書影本。
中      華      民      國    九十      年    三        月      一      日
                                            書記官  張  淑  芳
附註：
民事訴訟法第四百六十六條之一（第一項、第二項）：
對於第二審判決上訴，上訴人應委任律師為訴訟代理人。但上訴人或其法定代理人具
有律師資格者，不在此限。
上訴人之配偶、三親等內之血親、二親等內之姻親，或上訴人為法人、中央或地方機
關時，其所屬專任人員具有律師資格並經法院認為適當者，亦得為第三審訴訟代理人
。


司法院資訊處製作；財團法人民間司法改革基金會備份。
